【裁判字號】    95,上訴,1525
【裁判日期】    950731
【裁判案由】    詐欺等
【裁判全文】
臺灣高等法院刑事判決                95年度上訴字第1525號
上  訴  人  臺灣板橋地方法院檢察署檢察官
被      告  乙○○
                    樓
上列上訴人因詐欺等案件，不服臺灣板橋地方法院95年度訴字第
88號，中華民國95年3月25日第一審判決（起訴案號：臺灣板橋
地方法院檢察署93年度偵字第3754號、93年度偵續字第440號）
，提起上訴，本院判決如下：
    主  文
原判決撤銷。
乙○○幫助意圖為自己不法之所有，以詐術使人將本人之物交付
，處有期徒刑肆月，如易科罰金以（銀元）參佰元折算壹日。
    事  實
一、乙○○能預見將金融機構帳戶之存摺、金融卡供他人使用，
    可能幫助他人從事詐欺行為，竟基於幫助詐欺取財之犯意，
    先於民國92年8月14日至臺灣中小企業銀行中和分行開立戶
    名乙○○、帳號000000000000號帳戶；復於92年8月15日至
    華南商業銀行中和分行開立戶名乙○○、帳號008─0000000
    000000000號帳戶，於92年8月15日或16日中某日，在臺北縣
    中和地區，將上開帳戶存摺、印章、金融卡交付與不詳姓名
    年籍之成年男子，並告知使用密碼。該成年男子與真實姓名
    年籍不詳、自稱臺北縣稅捐處之人員之成年男子、洪先生或
    林小姐之成年女子，共同基於為自己不法所有之意圖，及常
    業詐欺之犯意聯絡，於92年8月29日撥打周蔡惠霞之電話佯
    稱係臺北縣稅捐處人員，欲退稅與周蔡惠霞，使周蔡惠霞誤
    信確有退稅一事，而依自稱「洪先生」成年男子指示，至臺
    南縣歸仁鄉農會設置之自動提款機，先後於同日下午5時12
    分轉匯99,863元、同日下午5時13分轉匯99,863至乙○○上
    開華南商業銀行中和分行帳戶內，並於同日遭該洪先生等詐
    騙集團成員領取10萬得手。又於92年9月3日上午9時許，撥
    打甲○○使用電話，自稱為林小姐之詐欺集團成員，佯稱係
    電信局人員，通知可退電話保證金3000元（起訴書誤載係假
    稱稅捐機關人員退稅而施用詐術），甲○○誤信為真，遂依
    指示持林玉枝開立樹林育英街郵局之金融卡，至金融機構設
    立之自動提款機操作，依序於同日上午9時40分匯入乙○○
    上開臺灣中小企業銀行帳戶99,988元，上午9時41分匯入同
    帳戶99,988元，且旋遭上開詐騙集團成員提領一空。嗣周蔡
    惠霞、甲○○發覺受騙，始報警循線查獲。
二、案經周蔡惠霞訴由臺灣臺南地方法院檢察署簽由臺灣高等法
    院檢察署令轉臺灣板橋地方法院檢察署檢察官偵查起訴。甲
    ○○訴由臺北縣政府警察中和分局報請臺灣板橋地方法院檢
    察署檢察官偵查起訴。
    理  由
一、被告乙○○經本院合法傳喚無正當理由不到庭，惟據其於本
    院準備程序及原審審理時就上揭犯行坦承不諱，核與證人即
    被害人周蔡惠霞、甲○○之證述情節相符。並有財團法人農
    漁會南區資訊中心自動付款機存戶交易明細表影本2件（詳
    參臺灣臺南地方法院檢察署92年度他字第1248號卷第8頁）
    、林玉枝郵政存簿儲金簿影本1件（詳參臺灣板橋地方法院
    檢察署93年度核退字第3731號卷第5頁、第6頁）在卷可稽。
    而被害人周蔡惠霞、甲○○先後於92年8月29日、9月3日依
    序匯款99,863元2次、99,988元2次至被告開立於華南商業銀
    行中和分行、臺灣中小企業銀行中和分行帳戶，隨即遭人以
    自動提款機跨行提領，此有臺灣中小企業銀行中和分行94年
    5月26日九四中和字第00183號函及附件存款交易查詢單1件
    、華南商業銀行中和分行94年6月17日（94）華中和存字第
    175號函及附件存款往來明細表1件在卷可稽（詳參臺灣板橋
    地方法院檢察署93年度偵續字第440號卷第19頁至第23頁）
    。足認被告前開不利於己之自白，與事實相符。事證明確，
    被告犯行洵堪認定，應依法論科。
二、按幫助犯除須對於其實施之幫助行為予以認識外，尚須對正
    犯所實施之構成要件行為有所認識或預見。經查，被告乙○
    ○雖將帳戶存摺、金融卡等交與不詳姓名年籍之成年男子，
    依金融卡可供存、提及轉帳之使用特性，被告僅可能預見上
    開帳戶供該不詳姓名年籍成年男子從事詐欺犯行後，掩飾自
    己或其他行為人，避免為檢警查知，實無法認識他人所實施
    是否為常業詐欺犯行，其態樣及內容究屬如何；亦即被告尚
    無從認識或預見實施詐欺行為之正犯所為是否為常業詐欺之
    犯罪構成要件，自不能論以常業詐欺之幫助犯。是核被告所
    為，係犯刑法第30條第1項、第339條第1項之幫助詐欺取財
    罪。而檢察官起訴意旨認被告係犯行為時刑法第340條之常
    業詐欺罪之幫助犯，容有未洽，起訴法條應予變更。而被告
    提供帳戶存摺、金融卡等行為，幫助該不詳姓名年籍之成年
    人從事詐欺取財犯罪，爰依刑法第30條第2項規定，減輕其
    刑。被告行為後，刑法第339條第1項法定刑中關於罰金之規
    定，依刑法施行法第1條之1：「中華民國94年1月7日刑法修
    正施行後，刑法分則編所定罰金之貨幣單位為新臺幣」「94
    年1 月7日刑法修正時，刑法分則編未修正之條文定有罰金
    者，自94年1月7日刑法修正施行後，就其所定數額提高為30
    倍。但72年6月26日至94年1月7日新增或修正之條文，就其
    所定數額提高為3倍」，由原先以銀元計算，並依罰金罰鍰
    提高標準條例第1條前段提高10倍之規定，修正為依新臺幣
    計算並提高為30倍，是依行為時之規定對於被告並無不利。
三、原審予以論罪科刑，固非無據。惟原審以被告未有犯罪之紀
    錄，事後已坦承犯行，且與被害人甲○○達成和解，被害人
    周蔡惠霞亦具狀表明不願追究，認無再犯之虞，予以宣告緩
    刑3 年。惟查被告固與被害人甲○○達成民事和解，有和解
    書一紙附偵查卷可稽，內容為：被告願給付甲○○5萬元，
    自93年11月12日起按月給付1萬元，迄給付完畢。惟迄本院
    於95年5月26日開準備程序時，被告與甲○○均出庭，甲○
    ○陳稱，被告分文未付，而被告當庭承諾願按月還5千元，
    一個半月內可先給3萬5千元，本院因而始定一個半月才進行
    審理期日，惟本院於95年7月20日開審理期日，被告並未出
    庭，而甲○○出庭，亦再陳稱，被告分文未付伊等語。足見
    被告與被害人甲○○先取得一紙和解書，以應付法院之審理
    ，並無真意要與被害人和解，亦見被告並無悔改之誠意，從
    而原審遽為被告緩刑之宣告，尚有未洽。公訴人循甲○○之
    意，以被告未履行和解條件，並無證據證明被告有悔改之意
    ，如不予執行刑罰，難收儆惕之效之理由而上訴，即屬有據
    ，爰將原判決撤銷。爰審酌被告犯罪動機、目的、手段、對
    社會治安造成危害程度、犯罪後雖有被害人周蔡惠霞具狀表
    明不願追究，而與被害人甲○○達成民事和解，惟未履行和
    解條件，及被告犯罪後於原審及本院之準備程序中坦承犯行
    等一切情狀，量處如主文第二項所示之刑，並諭知易科罰金
    之折算標準。被告行為時有效之刑法第41條第1項前段規定
    ：「犯最重本刑為五年以下有期徒刑以下之刑之罪，而受6
    個月以下有期徒刑或拘役之宣告，因身體、教育、職業、家
    庭之關係或其他正當事由，執行顯有困難者，得以1元以上3
    元以下折算一日，易科罰金。」。又被告行為時之易科罰金
    折算標準，依修正前罰金罰鍰提高標準條例第二條前段（現
    已刪除）規定，就其原定數額提高為1百倍折算1日，亦即被
    告行為時之易科罰金折算標準，應以銀元300元折算1日，經
    折算為新臺幣後，應以新臺幣900元折算為1日。惟95年7月1
    日施行之刑法第41條第1項前段規定：「犯最重本刑為5年以
    下有期徒刑以下之刑之罪，而受6個月以下有期徒刑或拘役
    之宣告者，得以新臺幣1千元、2千元或3千元折算一日，易
    科罰金」。比較修正前後之易科罰金折算標準，以修正前之
    規定，較有利於被告，應依修正後刑法第2條第1項前段之規
    定，適用修正前刑法第41條第1項前段規定，定其折算標準
    。
四、公訴意旨另以：被告提供帳戶存摺、金融卡等供不詳姓名年
    籍之成年男子所屬之犯罪集團掩飾其常業詐欺犯罪所得財物
    ，應另涉刑法第30條第1項、洗錢防制法第9條第1項之幫助
    洗錢罪云云。洗錢防制法第2條所規定之洗錢行為，除利用
    不知情之合法管道（如金融機構）所為之典型行為外，固尚
    有其他掩飾、藏匿犯特定重大犯罪所得財產或利益之行為，
    但仍須有旨在避免追訴、處罰而使其所得財物或利益之來源
    合法化，或改變該財物或利益之本質之犯意，始克相當。若
    僅係行為人犯特定重大犯罪所得財產或利益作直接使用消費
    之處分行為，自非該法所規範之洗錢行為，最高法院92年度
    臺上字第3639號判決明揭此旨。據此，重大犯罪之行為人，
    使用他人提供存摺、金融卡，從事詐欺行為所得之財物，實
    務上雖可達到避免追查到真正行為人之目的，惟司法人員從
    帳戶往來記錄中，可直接追查財物匯入之帳戶，因此，提供
    金融卡或帳戶供犯罪人利用，無法改變該財物之本質，使之
    合法化；況本件被告所為，係幫助詐欺取財罪，而非幫助常
    業詐欺罪，非屬修法前洗錢防制法第3條所指之重大犯罪，
    無從以修法前洗錢防制法第9條第1項之洗錢罪相繩。然公訴
    人以被告涉犯洗錢罪行，與前開有罪部分，有裁判上一罪關
    係，故本院對此不另為無罪之諭知。
五、被告經本院合法傳喚無正當理由不到庭，爰不待其陳述，逕
    行判決。
據上論斷，應依刑事訴訟法第371條、第369條第1項前段、第364
條、第299條第1項前段、第300條，刑法第2條第1項前段、刑法
第339條第1項、第30條第2項、修正前第41條第1項前段，罰金罰
鍰提高標準條例第1條前段、修正前同條例第2條，判決如主文。
本案經檢察官侯千姬到庭執行職務。
中    華    民    國    95    年    7    月    31  日
                  刑事第十四庭審判長  法  官  蘇隆惠
                                      法  官  林瑞斌
                                      法  官  林秀鳳
以上正本證明與原本無異。
檢察官如不服本判決，應於收受送達後十日內向本院提出上訴書
狀，其未敘述上訴之理由者並得於提起上訴後十日內向本院補提
理由書（均須按他造當事人之人數附繕本）。
被告不得上訴。
                                      書記官  耿鳳君
中    華    民    國    95    年    8     月    1     日
附錄：本案論罪科刑法條全文
中華民國刑法第339條
（普通詐欺罪）
意圖為自己或第三人不法之所有，以詐術使人將本人或第三人之
物交付者，處5年以下有期徒刑、拘役或科或併科1千元以下罰金
。
以前項方法得財產上不法之利益或使第三人得之者，亦同。
前二項之未遂犯罰之。


司法院資訊處製作；財團法人民間司法改革基金會備份。
